【裁判字號】    97,訴,280
【裁判日期】    971030
【裁判案由】    偽造文書等
【裁判全文】
臺灣板橋地方法院刑事判決               97年度訴字第280號
公  訴  人  臺灣板橋地方法院檢察署檢察官
被      告  丙○○
上列被告因偽造文書等案件，經檢察官提起公訴（96年度偵字第
7672號、第18853 號），本院判決如下：
    主  文
丙○○幫助意圖為自己不法之所有，以詐術使人將本人之物交付
，累犯，處有期徒刑捌月，減為有期徒刑肆月；又共同行使偽造
公文書，足以生損害於公眾及他人，累犯，處有期徒刑壹年拾月
月，扣案之偽造「臺北地檢署監管科」公文傳真本壹紙、「法務
部臺北行政執行處凍結管制執行命令」傳真本壹紙，及未扣案之
偽造「臺北地檢署監管科」公文原本壹紙、「法務部臺北行政執
行處凍結管制執行命令」原本壹紙均沒收之；應執行有期徒刑貳
年，扣案之偽造「臺北地檢署監管科」公文傳真本壹紙、「法務
部臺北行政執行處凍結管制執行命令」傳真本壹紙，及未扣案之
偽造「臺北地檢署監管科」公文原本壹紙、「法務部臺北行政執
行處凍結管制執行命令」原本壹紙均沒收之。
    事  實
一、丙○○前於民國（下同）91年間因偽造文書案件，經臺灣臺
    中地方法院判處有期徒刑3 月確定；復於同年間因竊盜案件
    ，經臺灣臺中地方法院判處有期徒刑4 月確定，上開2 罪裁
    定應執行有期徒刑6 月，並於92年6 月11日易科罰金執行完
    畢。猶不知悔改，緣明知社會上詐騙案件層出不窮，且依一
    般社會生活之通常經驗，本可預見將自己帳戶提供不相識之
    人，可能幫助犯罪集團作為不法收取他人款項之用或詐騙他
    人之工具，竟仍不違背其本意，基於幫助詐欺之不確定故意
    ，於96年3 月間，在不詳地點，將其所有之第一商業銀行大
    甲分行（下稱第一銀行大甲方行）帳號00000000000 號帳戶
    之存摺、提款卡及提款密碼等物，提供予姓名年籍不詳之成
    年人。丙○○以上開方式幫助詐騙集團詐欺取財。嗣於96年
    3 月23日，甲○○在臺北縣永和市○○路236 巷46號2 樓住
    處上網聊天時，詐騙集團人員佯稱係美容師，以網路聊天及
    撥打0000000000電話號碼向甲○○詐稱：有治療青春痘特效
    藥膏云云，致使甲○○陷於錯誤，於96年4 月3 日晚7 時57
    分許，在臺北縣永和市○○路○ 段238 號，以自動櫃員機式
    匯款新臺幣（下同）10元至黃勒昌所開立之臺新商業銀行城
    東分行帳號00000000000000號帳戶（黃勒昌涉嫌詐欺部分，
    另經臺灣板橋地方法院檢察署檢察官不起訴處分），復於同
    日晚8 時14分許，在上址，再以自動櫃員機方式匯款27,028
    元至丙○○上開帳戶內。嗣經林義棠察覺有異而報警處理，
    始循線查獲上情。
二、又丙○○另行起意與吳宇鎮（另經本院判處有期徒刑1 年4
    月，減為有期徒刑8 月）見報紙廣告徵人啟事，於96年4月
    2 日，以每次收款可獲得100,000 元之代價，而受雇於詐騙
    集團擔任向被害人領取詐騙贓款之工作（即俗稱「車手」）
    ，參與該詐欺集團之運作。而該詐欺集團成員前於96年3 月
    29日及30日，分別向打電話向乙○○○詐稱：身分證遭人冒
    用，須將存款提領保管云云，並傳真偽造之「臺北地檢署監
    管科」及「法務部臺北行政執行處凍結管制執行命令」資料
    予乙○○○，致其陷於錯誤而依指示當面交付共計3,000,00
    0 元予詐騙集團成員內其他擔任車手之成員。嗣詐騙集團成
    員得手後，食髓知味，又再以相同詐騙手法向乙○○○詐騙
    1,500,000 元，因乙○○○於96年4 月2 日見報紙報導始知
    遭人詐騙遂報警處理。嗣丙○○與吳宇鎮於96年4 月3 日，
    先依詐騙集團指示至桃園縣中壢市天堂鳥汽車旅館與不知情
    之蔡立偉、賴民尉會面，由蔡立偉駕駛自用小客車搭載丙○○、吳宇鎮，前往臺北縣中和市某便利商店內接收該詐欺集
    團成員於不詳時、地偽造之「臺北地檢署監管科」公文（其
    上含「法務部行政執行署台北執行處凍結管收命令印」及「
    檢察執行處」印文各1 枚）及「法務部行政執行署臺北行政
    執行處凍結管制執行」傳真各1 紙（其上含「法務部行政執
    行署台北執行處凍結管收命令印」印文1 枚）【上開偽造之
    公文足生損害於臺灣臺北地方法院檢察署對於職務執行之正
    確性】後，旋於同日11時10分許，共同前往臺北縣中和市○○路81號前，吳宇鎮等人在車上等候，而由丙○○向乙○○○出示上開偽造文件表明欲向乙○○○收款，惟乙○○○已
    查覺有異而報警處理，2 人當場為等候之員警逮捕始未得逞
    ，並扣得上開偽造之文件及現金1,500,000 元（已發還乙○○○），而查悉上情。
三、案經臺北縣政府警察局永和分局及中和分局分別報請臺灣板
    橋地方法院檢察署檢察官偵查起訴。
    理  由
壹、程序方面：
    按刑事訴訟法第159 條第1 項雖規定，被告以外之人於審判
    外之言詞或書面陳述，除法律有規定外，不得作為證據。惟
    同法第159 條之5 第1 、2 項已規定，經當事人於審判程序
      同意作為證據，法院審酌該言詞陳述或書面陳述作成時之
    情況，認為適當者，亦得為證據。當事人、代理人或辯護人
    於法院調查證據時，知有第159 條第1 項不得為證據之情形
    ，而未於言詞辯論終結前聲明異議者，視為有前項之同意（
    指同條第1 項之同意作為證據）。本案引用之下列證據，當
    事人均未於言詞辯論終結前，就所調查之證據主張有刑事訴
    訟法第159 條第1 項不得為證據之情形，自有證據能力。
貳、實體方面：
一、訊據被告丙○○對於上開時、地因見報紙廣告刊登徵人啟事
    而應微，以每次收款可得報酬100,000 元之代價，而於96年
    4 月11日先至便利商店內接收上開文件後，即至臺北縣中和
    市○○路81號前，出示上開接收之文件予乙○○○，欲向其
    收取1,500,000 元時，為警當場查獲之事實坦承不諱；惟矢
    口否認有何幫助詐欺取財之犯行，並辯稱：伊並未販售存摺
    ，伊之存摺、提款卡放置於車內而遺失云云。
二、經查：
 (一)被告丙○○確有於96年3 月22日向第一銀行大甲分行申設
     上開帳戶一節，業據被告自承無訛，並有存戶基本資料、
     交易明細在卷可憑（見96年度偵字第18853 號偵查卷第5
     頁、第24頁至第27頁）。又被害人甲○○因遭詐欺集團詐
     騙而依指示匯入27,028元至上開帳戶等情，業據被害人甲○○於警詢時指述綦詳（見上開偵查卷第15頁至第17頁）
     ，並有台北富邦銀行自動櫃員機交明細影本1 紙在卷可稽
     （見上開偵查卷第21頁），均堪信為真實無訛。
 (二)至被告雖以其前揭第一銀行大曰分行帳戶之存摺、金融卡
     係遭竊置辯；惟欲使用金融卡領取款項者，須於金融機構
     所設置之自動櫃員機上依指令操作，並輸入正確之密碼，
     方可順利領得款項，若非經帳戶所有人同意、授權並告知
     金融卡密碼，以現今磁條或晶片金融卡至少4 位或6 位以
     上密碼（每位由0 至9 ，應至少有0000至9999或000000至
     999999等不同之組合）之設計，單純持有金融卡之人，欲
     隨機輸入正確號碼而成功領取款項之機率，微乎其微。因
     之，一般持有金融卡之人均知應將金融卡及密碼分別存放
     ，以免存款遭盜領；另就取得上開帳戶之第三人而言，該
     人既有意利用上開帳戶作為詐騙之工具，當無選擇一隨時
     可能遭真正存戶掛失而無法使用之帳戶之理，輔以現今社
     會上，確實存有不少為貪圖小利而出售自己帳戶供人使用
     之人，是該第三人僅需付出少許之金錢，即可取得可完全
     操控而無遭掛失風險之帳戶，該第三人實無以此方式取得
     上開帳戶之必要，否則，若被告在該第三人尚未行詐前，
     或行詐後，尚未將帳戶內之款項提領出前，即將上開帳戶
     掛失，該第三人豈非無法遂其詐財之目的，該第三人絕無
     將涉及詐騙成否之關鍵置於如此不確定境地之可能。綜合
     上情以觀，堪認被告所有前揭第一銀行大甲分行帳戶之存
     摺、金融卡、密碼並非遺失，而係被告自行交予他人使用
     無疑。
 (三)又金融存摺事關個人財產權益之保障，其專有性甚高，除
     非本人或與本人親密關係者，難認有何理由可自由流通使
     用該存摺，且一般人均有妥為保管及防止他人任意使用之
     認識，縱特殊情況偶須交付他人使用，亦必深入瞭解他人
     用途暨其合理性，始予提供；又該等專有物品如落入不明
     人士手中，而未加以闡明正常用途，極易被利用為與財產
     有關之犯罪工具，此乃吾人依一般生活認知所易於體察之
     常識，而有犯罪意圖者，非有正當理由，竟徵求他人提供
     帳戶，客觀上可預見其目的，多係欲藉該帳戶取得不法犯
     罪所得，且隱匿帳戶內資金之實際取得人之身分，以逃避
     追查，以被告在交付上開帳戶予他人時，係智識程度正常
     之成年人，自應具有相當之社會經驗、常識，其對向其收
     取帳戶之人不自己開立帳戶卻收取他人金融機構帳戶之舉
     ，豈能無疑？況自政府開放金融業申請設立以來，金融機
     構大量增加，使一般人申請存款帳戶極為容易、便利，除
     非充作犯罪使用，否則實無向他人購買或蒐集金融機構帳
     戶之必要，亦無將存款存放於他人帳戶之理。因之，被告
     將其所有前揭第一銀行大甲分行帳戶提供予他人使用，對
     該蒐集帳戶之人將可能以該帳戶供作詐欺取財之非法用途
     一節，應有所預見，竟不違背其本意，仍提供其所有上開
     帳戶予他人使用，是被告具有幫助犯罪之不確定故意甚明
     。是被告上開所辯，均無可採。
 (四)再上揭行使偽造之公文書詐騙乙○○○未遂之事實，業據
     被告迭於警詢、偵查及本院審理中自白不諱，並經共同被
     告吳宇鎮於警詢中之供述及證人蔡立偉、賴明尉分別於警
     詢及偵查中證述明確，核與被害人乙○○○指述遭詐騙之
     情節相符，並有被告進入便利商店接收傳真之監視翻拍照
     片4 幀在卷可憑（見96年度偵字第7672號偵查卷第44頁、
     第45頁），以及偽造之「臺北地檢署監管科」公文傳真本
     、「法務部臺北行政執行處凍結管制執行命令」傳真本各1
     紙扣案可資佐證。是本件事證明確，被告之犯行洵堪認定
     。
三、按幫助犯之成立，主觀上行為人須有幫助故意，客觀上須有
    幫助行為，意即需對於犯罪與正犯有共同之認識，而以幫助
    之意思，對於正犯資以助力，而未參與實施犯罪之行為者而
    言（最高法院75年度臺上字第1509號、88年度臺上字第1270
    號判決意旨同此見解）。本件被告丙○○將其所有之前揭第
    一銀行大甲分行帳戶存摺、提款卡交予不詳人士所屬犯罪集
    團用以詐騙被害人甲○○匯入金錢，顯係基於幫助該犯罪集
    團犯詐欺取得財之犯意，且所為提供帳戶之行為非屬前開詐
    欺取財犯行之構成要件行為，足見被告係以幫助他人犯罪之
    意思，而參與犯罪構成要件以外之行為。核被告所為，係犯
    刑法第30條第1 項前段、第339 條第1 項之幫助詐欺取財罪
    ，並依刑法第30條第2 項之規定，按正犯之刑減輕之；另被
    告行使偽造之公文書詐騙乙○○○未遂之行為，係犯同法第
    216 條、第211 條之行使偽造公文書罪（行使偽造之「臺北
    地檢署監管科」公文、「法務部臺北行政執行處凍結管制執
    行命令」部分）及第339 條第3 項、第1 項之詐欺取財未遂
    罪。又被告與吳宇鎮及其他詐欺集團成員間就上開犯行，具
    有共同犯意聯絡及行為之分擔，應論以共同正犯。再其等偽
    造公印文之部分行為為其偽造公文書之行為所吸收，而偽造
    公文書之低度行為復為行使偽造公文書之高度行為所吸收，
    均不另論罪。又被告行使偽造公文書之行為，係藉此取信於
    告訴人乙○○○，欲使之相信確係公務機關所為而陷於錯誤
    ，核屬詐術手段實施之一部分，則其以單一詐欺實施行為同
    時觸犯上開行使偽造公文書罪及詐欺取財未遂罪之2 罪，為
    想像競合犯，應依刑法第55條之規定從其中法定刑較重之行
    使偽造公文書罪論處，至公訴人認上開2 罪，係犯意各別，
    應分論併罰，嫌有誤會，附此說明。再被告所犯上開幫助詐
    欺罪與行使偽造公文書罪，犯意各別、罪名互異，應分論併
    罰。又被告前有如事實欄所載徒刑執行之情形，此有臺灣高
    等法院被告前案紀錄表在卷可徵。其於有期徒刑執行完畢後
    ，5 年內故意再犯有期徒刑以上刑之2 罪，皆為累犯，均應
    依法各加重其刑。並先加後減之（指被告所犯幫助詐欺罪部
    分）。爰分別審酌被告年輕力壯，竟圖私利，除提供帳戶予
    他人使用，所為已影響社會正常交易安全，增加被害人尋求
    救濟之困難，並使犯罪之追查趨於複雜，危害社會情節甚鉅
    ，另甚而參與詐欺集團之運作，動機及行為皆非可取，自應
    予以相當之非難，惟尚未實際詐得財物，所造成之危害非鉅
    ，兼衡以被告犯罪之動機、目的、交付之金融機構存摺、提
    款卡等物數量、被害人被害之情狀及被告犯罪後猶飾詞狡辯
    毫無悔意等一切情狀，分別量處如主文所示之刑，並依法定
    其應執行之刑，以資懲儆。末查；被告幫助詐欺之犯罪時間
    係在96年4 月24日之前，茲依中華民國九十六年罪犯減刑條
    例第2 條第1 項第3 款之規定減其宣告刑二分之一。
四、至扣案偽造之「臺北地檢署監管科」公文傳真本1 紙、「法
    務部臺北行政執行處凍結管制執行命令」傳真本1 紙，及未
    扣案偽造之「臺北地檢署監管科」公文原本1 紙、「法務部
    臺北行政執行處凍結管制執行命令」原本1 紙均係被告及其
    所屬詐欺團成員之共犯所有供本件犯罪使用之物，此據被告
    供承明確，依共同正犯責任共通原則，應依刑法第38條第1
    項2 款之規定宣告沒收。至上開偽造之「臺北地檢署監管科
    」公文及「法務部臺北行政執行處凍結管制執行命令」上偽
    造之公印文，原應依刑法第219 條之規定沒收，惟因所附麗
    之上開偽造公文書業經宣告沒收，其上偽造之印文即無再重
    覆諭知沒收之必要，附此敘明。
據上論斷，應依刑事訴訟法第299 條第1 項前段，刑法第28條、
第30條第1 項、第2 項、第211 條、第216 條、第399 條第3 項
、第1 項、第47條第1 項、第55條、第51條第5 款、第38條第1
項第2 款，刑法施行法第1 條之1 ，中華民國九十六年罪犯減刑
條例第2條第1項第3款、第7條、判決如主文。
本案經檢察官藍海凝到庭執行職務
中    華    民    國    97    年    10    月    30    日
                    刑事第五庭審判長法  官  潘  長  生
                                    法  官  黎  錦  福
                                    法  官  謝  梨  敏
以上正本證明與原本無異。
如不服本判決應於送達後10日內向本院提出上訴狀。
                                    書記官  張  玉  如
中    華    民    國    97    年    11    月    5     日
附錄本案論罪科刑法條全文：
刑法第211條
  偽造、變造公文書，足以生損害於公眾或他人者，處1 年以上
  7年以下有期徒刑。
刑法第216條
  行使第210 條至第215 條之文書者，依偽造、變造文書或登載
  不實事項或使登載不實事項之規定處斷。
刑法第339條
  意圖為自己或第三人不法之所有，以詐術使人將本人或第三人
  之物交付者，處5 年以下有期徒刑、拘役或科或併科1000元以
  下罰金。
  以前項方法得財產上不法之利益或使第三人得之者，亦同。
  前二項之未遂犯罰之。


司法院資訊處製作；財團法人民間司法改革基金會備份。
